臺灣臺南地方法院民事判決　九十三年度訴字第八七八號
　　原　　　告　協商資產管理股份有限公司
　　法定代理人　丙○○
　　訴訟代理人　劉家榮律師
　　複　代理人　李汶哲律師
　　被　　　告　華南商業銀行股份有限公司
　　法定代理人　乙○○
　　訴訟代理人　甲○○
右當事人間請求分配表異議之訴事件，本院於民國九十三年八月二十三日最後言詞辯
論終結，判決如左：
  主      文
本院九十一年度執字第八三五五號拍賣抵押物強制執行事件，就執行債務人許慧蘭不
動產所得金額新台幣壹仟陸佰貳拾壹萬元，於民國九十三年三月十八日所作成、分配
期日為民國九十三年四月二十三日上午十一時之分配表應更正如附件所示：原告假扣
押執行費新台幣貳佰零玖萬捌仟佰玖拾壹元列入第三次序優先分配，被告第一順位
抵押債權列入第九次序優先分配，分配金額為新台幣柒佰拾伍萬玖仟捌佰柒拾玖元
元。
訴訟費用由被告負擔。
  事      實
甲、原告方面：
一、聲明：鈞院九十一年度執字第八三五五號執行事件，於民國（下同）九十三年三
    月十八日所製作之「台灣台南地方法院執行金額計算書分配表」，應更正如附件
    所示：原告假扣押執行費部分得分配新台幣（下同）二百零九萬八千三百九十一
    元；被告一般債權部分得分配七百三十五萬九千八百七十九元。
二、陳述：
（一）原告係於九十三年六月二十日接獲鈞院執行處南院慶九十一執妥字第八三五五
      號通知，原告遵其囑提起本件分配表異議之訴，合先敘明。
（二）按「金融機構讓與不良債權時，就該債權對於債務人或保證人已取得之執行名
      義，其效力及於資產管理公司。」金融機構合併法第十五條第一項第二款定有
      明文。又「資產管理公司受讓金融機構不良債權時，債權讓與之通知得以公告
      方式代之，不適用民法第二百九十七條之規定。」此觀諸同法第十五條第一項
      第一款、第十八條第三項規定自明。查系爭分配表所拍賣不動產之原假扣押債
      權人係「交通銀行股份有限公司嘉義分行」（下稱交銀嘉義分行），惟訴外人
      交銀嘉義分行早於九十一年九月二十四日將本件對債務人之一切權利讓與原告
      ，並已依金融機構合併法第十五條第一項第一款、同法第十八條第三項之規定
      ，將債權讓與情事已登報公告方式通知債務人，有讓渡書及公告內容可稽。
（三）緣訴外人統亞國際科技股份有限公司（原名統亞企業股份有限公司，下稱統亞
      公司）與債務人陳紹宗、陳世明、陳吳鞍心、許慧蘭連帶積欠訴外人交銀嘉義
      分行本金三億零二百三十萬四千四百二十四元及利息、違約金，業經鈞院九十
      年度重訴字第一七六號判決確定在案，債務人統亞公司等均延不履行債務，訴
      外人交銀嘉義分行始於九十年九月間具狀向鈞院民事執行處聲請調卷強制執行
      ，此強制執行案號為鈞院九十一年度執字八三五五號，即系爭分配表案號，而
      所調之卷即鈞院八十九年度執全字第三五七七號假扣押執行案件，而該案之假
      扣押債權人交銀嘉義分行已於該案中繳交執行費二百一十五萬六千四百七十一
      元（含郵票三百四十元，單據已於執行卷內），並於鈞院九十年度執字第二二
      二二六號強制執行事件受償五萬八千零八十元，此有鈞院民事執行處通知及國
      庫專戶存款支票影本可稽，是原假扣押債權人交銀嘉義分行尚有執行費二百零
      九萬八千三百九十一元未受清償。承前所述，原告已然受讓交銀嘉義分行本件
      之債權，換言之，本件執行案件，原告尚有執行費二百零九萬八千三百九十一
      元未受清償。
（四）惟查本件（九十一年度執字八三五五號）強制執行金額計算書分配表中並未盧
      列應優先受償之無原告假扣押執行費，本次分配表顯有不當，爰依法訴請鈞院
      將本次分配表增列次序由原告列假扣押執行費二百零九萬八千三百九十一元優
      先受全額分配，其餘次序順延，並調整次序被告之第一順位抵押權債權額分配
      金額為七百三十五萬九千八百七十九元。
（五）本件兩造爭執事項：
　　1.原告未於鈞院九十年度執字第二二二二六號強制執行事件中主張本件系爭執行
　　　費二百零九萬八千三百九十一元應優先受償，是否不得再主張：
　　　按「債權人因強制執行而支出之費用，得求償於倩務人者，得準用民事訴訟
　　　　法第九十一條之規定，向執行法院聲請確定其數額。」、「前項費用及其他
　　　　為債權人共同利益而支出之費用，得求償於債務人者，得就強制執行之財產
　　　　先受清償。」強制執行法第二十九條第一項、第二項分別定有明文。又據該
　　　　條八十五年十月九日修正理由清楚表明：「債權人因強制執行而支出之必要
　　　　費用，係為全體債權費用之共同利益而支出，如無此項費用之支出，強制執
　　　　行即不能開始或續行，性質上屬共益費用，故應就強制執行之財產先受清償
　　　　。…共益費用，不以本案執行程序中支出者為限，其為保存執行標的物之財
　　　　產，在其他程序所支出之費用，亦屬共益費用。
　　　本件系爭二百零九萬八千三百九十一元之執行費為假扣押執行費人脫產所支
　　　　出之必要費用，依上開法條暨修法理由，本件系爭執行費自屬應優先受償之
　　　　共益費用。
　　　訴外人交銀嘉義分行雖於九十一年九月二十四日將本件對債務人之一切權利
　　　　讓與原告，惟讓與之相關作業程序暨資料移交，係嗣後陸續完成，而鈞院九
　　　　十年度執字第二二二二六號強制執行雖於九十一年十二月六日製作分配表，
　　　　而定於九十二年一月三日鈞院執行處實行分配，惟原告乃於九十二年一月二
　　　　十七日始辦理本件相關抵押權讓與登記（參見被告民事答辯狀所附之土地謄
　　　　本），顯見當時原告係未及主張系爭二百零九萬八千三百九十一元之執行費
　　　　應優先受償，而非故意不主張，懇請鈞院鑒核。退萬步言，債務人之財產為
　　　　債權人債權之總擔保，系爭二百零九萬八千三百九十一元之執行費乃原告對
　　　　於本件債務人許慧蘭之債權，且應優先受償，已敘明於前，原告自得對許慧
　　　　蘭之全部財產請求清償，被告所言原告之執行費優先受償權力不得再為主張
　　　　云云，顯於法無據。
　　2.原告有無侵害被告權利之意思：
　　　　此點被告訴訟代理人於九十三年八月三日當庭表示，並無任何證據證明，顯
　　　　件所主張並不足採。
　　　　原告提出本件訴訟乃不得已之正當權利行使，無侵害被告權利之意思。
三、證據：提出本院慶九十一執妥字第八三五五號通知影本、讓渡書影本、公告內容
    影本、強制執行聲請狀影本、本院八十九年度執全字第三五七七號執行費、郵票
    收據影本、本院民事執行處通知及國庫專戶存款支票影本、執行金額計算書分配
    表影本各一份為證。
乙、被告方面：
一、聲明：請求判決駁回原告之訴。
二、陳述：
（一）被告係鈞院九十一年度執字第八三五五號執行事件之抵押權人，合先敘明。
（二）原告係於民國九十一年九月二十四日受讓訴外人「交通銀行股份有限公司嘉義
      分行」對於訴外人統亞國際科技股份有限公司、陳紹宗、陳世明、陳吳鞍心、
      許慧蘭等之債權，訴外人交通銀行股份有限公司嘉義分行對於訴外人統亞國際
      科技股份有限公司、陳紹宗、陳世明、陳吳鞍心、許慧蘭等之一切權利與義務
      亦一併由原告受讓。
（三）訴外人交通銀行股份有限公司嘉義分行於鈞院八十九年度執全字第三五七七號
      假扣押執行案件已繳交執行費二百一十五萬六千四百七十一元，並於鈞院九十
      年度執字第二二二二六號強制執行事件受償五萬八千零八十元，亦由原告受讓
      。
（四）原告主張其受讓債權尚有假扣押執行費二百零九萬八千三百九十一元未受清償
      ，請求將系爭尚未受償假扣押執行費列為優先分配。原本執行費列為優先受償
      為法所明訂，無可疑義；惟查，鈞院九十年度執字第二二二二六號強制執行事
      件，拍賣訴外人許慧蘭之不動產，拍定金額為二千八百六十二萬四千元，並由
      鈞院於九十一年十二月六日製作分配表在案；暨定於九十二年一月三日於鈞院
      執行處實行分配。原告受讓之假扣押執行費二百一十五萬六千四百七十一元於
      該案可全數受償。
（五）次查，該案分配期日係定於原告受讓債權三個月後，原告於該案可全數受償執
      行費時，未依法主張其執行費優先受償之權利，導致其執行費未全數受償，該
      執行費優先受償之權利應不得再為主張。
（六）再者原告受讓之債權尚有設定本金最高限額抵押權共計三億九千萬元之不動產
      為擔保，亦一併由原告受讓，其執行費自可於上開抵押物受償　。
（七）原告之假扣押執行費除可於鈞院九十年度執字第二二二二六號強制執行事件優
      先受償外亦得自前揭抵押物優先受償，其捨棄上開優先受償途徑而故意利用被
      告實施拍賣抵押物之程序主張優先受償其假扣押執行費，實有意侵害被告應受
      償之債權，對被告實屬不公，為此狀請鈞院迅速駁回原告之訴，以昭公信。
三、證據：提出鈞院九十南院鵬執當字第二二二二六號分配期日通知暨分配表一份、
    鈞院南院慶九十一年執字第八三五五號分配期日通知暨分配表一份、土地登記謄
    本八份為證。
    理　　由
一、原告起訴主張：訴外人統亞公司與債務人陳紹宗、陳世明、陳吳鞍心、許慧蘭連
    帶積欠訴外人交銀嘉義分行本金三億零二百三十萬四千四百二十四元及利息、違
    約金，業經本院九十年度重訴字第一七六號判決確定在案，債務人統亞公司等均
    延不履行債務，訴外人交銀嘉義分行始於九十年九月間具狀向本院民事執行處聲
    請調卷強制執行，經本院以九十三年度執字第八三五五號調本院八十九年度執全
    字第三五七七號假扣押執行案卷執行。惟該案之假扣押債權人交銀嘉義分行已於
    該案中繳交執行費二百一十五萬六千四百七十一元（含郵票三百四十元），並於
    本院九十年度執字第二二二二六號強制執行事件受償五萬八千零八十元，是原假
    扣押債權人交銀嘉義分行尚有執行費二百零九萬八千三百九十一元（下稱系爭假
    扣押執行費）未受清償。嗣訴外人交銀嘉義分行於九十一年九月二十四日將本件
    對債務人之一切權利讓與原告，並已依金融機構合併法第十五條第一項第一款、
    同法第十八條第三項之規定，將債權讓與情事已登報公告方式通知債務人，系爭
    尚未受償之執行費亦一併由原告受讓。惟查本院九十一年度執字八三五五號強制
    執行金額計算書分配表中並未臚列應優先受償之系爭假扣押執行費，本次分配表
    顯有不當，爰依法訴請將本次分配表增列次序由原告列假扣押執行費二百零九萬
    八千三百九十一元優先受全額分配，其餘次序順延，並調整次序被告之第一順位
    抵押權債權額分配金額為七百三十五萬九千八百七十九元等語。
二、被告則以：訴外人交通銀行股份有限公司嘉義分行於本院八十九年度執全字第三
    五七七號假扣押執行案件已繳交執行費二百一十五萬六千四百七十一元，並於本
    院九十年度執字第二二二二六號強制執行事件受償五萬八千零八十元，亦由原告
    受讓。而本院九十年度執字第二二二二六號強制執行事件，拍賣訴外人許慧蘭之
    不動產，拍定金額為二千八百六十二萬四千元，並由本院於九十一年十二月六日
    製作分配表在案，暨定於九十二年一月三日於本院執行處實行分配，原告受讓之
    假扣押執行費二百一十五萬六千四百七十一元於該案可全數受償，詎原告未依法
    主張其執行費優先受償之權利，導致其執行費未全數受償，該執行費優先受償之
    權利應不得再為主張。再者，原告受讓之債權尚有設定本金最高限額抵押權共計
    三億九千萬元之不動產為擔保，亦一併由原告受讓，其執行費自可於上開抵押物
    受償，原告捨棄上開優先受償途徑而故意利用被告實施拍賣抵押物之程序主張優
    先受償其假扣押執行費，實有意侵害被告應受償之債權，對被告實屬不公等語，
    資為抗辯。
三、兩造不爭之事實：
（一）訴外人統亞公司與債務人陳紹宗、陳世明、陳吳鞍心、許慧蘭連帶積欠訴外人
      交銀嘉義分行本金三億零二百三十萬四千四百二十四元及利息、違約金（下稱
      系爭借款債權），經交銀嘉義分行於八十九年間向本院聲請假扣押裁定，經本
      院以八十九年度裁全字第六二０二號民事假扣押裁定，准交銀嘉義分行以一億
      零三百萬元為上開債務人供擔保後，得對債務人之財產在三億零八百零一萬八
      千六百四十八元之範圍內予以假扣押，交銀嘉義分行據此繳納執行費用二百一
      十五萬六千四百七十一元（含郵票三百四十元），向本院民事執行處聲請執行
      查封上開債務人統亞公司與債務人陳紹宗、陳世明、陳吳鞍心、許慧蘭等所有
　　　之不動產。
（二）訴外人交銀嘉義分行對於上開債務人統亞公司等之系爭借款債權，業經本院九
      十年度重訴字第一七六號判決上開債務人統亞公司與債務人陳紹宗、陳世明、
      陳吳鞍心、許慧蘭等人應連帶給付原告三億零二百三十萬四千四百二十四元及
      利息、違約金確定在案，債務人統亞公司等均延不履行債務，訴外人交銀嘉義
      分行於九十年九月間具狀向本院民事執行處聲請調卷強制執行，經本院民事執
      行處以九十年度執字第一八七三六號併入本院九十年度執字第四七二七號案執
      行，尚未執行終結。嗣訴外人台南縣新營市農會於九十年十月間執本院八十九
      年度促字第五四三二五號支付命令向本院民事執行處聲請執行債務人陳紹宗、
      許慧蘭、陳世明、洪財益等人之財產，經該案調本院八十九年度執字第三三四
      四號、三四一五號假扣押卷（內併本院八十九年度執全字第三五七七號假扣押
      執行卷）執行，惟拍賣所得僅分配予原告執行費五萬八千零八十元。
（三）另被告於九十一年三月間向本院民事執行處聲請執行訴外人許慧蘭所有坐落台
      南縣新營市○○段一三三六、一三三七地號土地，經本院九十一年度執字第八
      三五五號執行事件調本院八十九年度執字第三二八九號執行卷（內併本院八十
      九年度執字第三五七七號）執行，嗣該案之執行標的物業經訴外人王鴻欽買受
      拍定，拍賣價額達一千六百二十一萬元，本院乃於九十三年三月十八日製作分
      配表，惟未將該案之假扣押債權人交銀嘉義分行尚未受償之假扣押執行費二百
      零九萬八千三百九十一元列入分配。
（四）訴外人交銀嘉義分行於九十一年九月二十四日將本件對債務人之一切權利讓與
      原告，並已依金融機構合併法第十五條第一項第一款、同法第十八條第三項之
      規定，將債權讓與情事已登報公告方式通知債務人，系爭尚未受償之執行費亦
      一併由原告受讓。
（五）上開事實，除為兩造所不爭執外，並經本院調閱本院八十九年度執全字第三五
      七七號執行卷、九十年度執字第二二二二六號執行卷、本院九十一年度執字第
      八三五五號執行卷審核無訛。
四、兩造爭點之論述：
　　原告主張其尚未受償之系爭分配款二百零九萬八千三百九十一元應於本件執行列
    入分配，並優先於系爭執行標的物第一順位抵押權人而受償，惟為被告所否認，
    並以前揭情辭置辯，是本件兩造之爭執要旨為：(一)原告未於本院九十年度執字第
    二二二二六號強制執行事件中主張假扣押執行費全數受償，是否仍得於本件執行
    主張優先受償？(二)原告於被告實施拍賣抵押物之程序主張優先受償其假扣押執行
    費，是否有意侵害被告應受償之債權，而屬權利濫用？經查：
（一）關於原告未於本院九十年度執字第二二二二六號強制執行事件中主張假扣押執
      行費全數受償，是否仍得於本件執行主張優先受償：
　　1.按連帶債務之債權人，得對於債務人中之一人或數人或其全體，同時或先後請
      求全部或一部之給付。又連帶債務未全部履行前，全體債務人仍負連帶責任，
      民法第二百七十三條第一項及第二項分別定有明文。本件訴外人交銀嘉義分行
      以債務人統亞公司尚積欠其借款三億零二百三十萬四千四百二十四元及利息、
　　　違約金迄未清償為由，聲請本院就訴外人即主債務人統亞公司及借款之連帶保
      證人陳紹宗、陳世明、陳吳鞍心、許慧蘭名下之財產為假扣押程序，經本院以
      八十九年度裁全字第六二０六號裁定准許後，由交銀嘉義分行提供擔保金聲請
      執行假扣押在案，為兩造所不爭執，並經本院調閱本院八十九年度執全字第三
      五七七號假扣押執行卷宗核閱屬實，是假扣押之執行係就主債務人統亞公司及
      連帶保證人陳紹宗、陳世明、陳吳鞍心、許慧蘭名下之財產一併執行假扣押。
      因訴外人交銀嘉義分行為統亞公司及陳紹宗、陳世明、陳吳鞍心、許慧蘭所負
      連帶債務之債權人，依法得請求統亞公司及陳紹宗、陳世明、陳吳鞍心、許慧
      蘭一人或全體就全部連帶債務負清償之責，訴外人交銀嘉義分行聲請對於統亞
      公司及陳紹宗、陳世明、陳吳鞍心、許慧蘭名下財產一併為假扣押程序，係屬
      其保全債權之手段，於法並無不合。再者，強制執行程序係因當事人聲請而開
      始，債權人是否就全數債權額一併聲請強制執行，本有選擇之權限，法亦無明
      文限制債權人僅得就已查明之債務人財產始得聲請執行，且本件原告債權之讓
      與人交銀嘉義分行於聲請假扣押時無從知悉所扣押統亞公司及陳紹宗、陳世明
      、陳吳鞍心、許慧蘭名下之財產是否得以全數拍定，交銀嘉義分行為求確保債
      權獲得全額滿足，自得於債權額之範圍內對於全體債務人之財產均為假扣押之
      執行。
　　2.次按債權人因強制執行而支出之費用，得求償於債務人者，得準用民事訴訟法
      第九十一條之規定，向執行法院聲請確定其數額。前項費用及其他為債權人共
      同利益而支出之費用，得求償於債務人者，得就強制執行之財產先受清償。強
      制執行法第二十九條定有明文。又因強制執行而支出之費用，必為全體債權人
      之共同利益而支出，若無此費用之支出，強制執行即不能開始或續行，惟不以
      本案執行程序中支出者為限，其他併案或參與分配債權人之執行費，亦應優先
      受償（臺灣高等法院暨所屬法院九十年法律座談會結論參照）；查原告受讓訴
      外人交銀嘉義分行對於債務人統亞公司及陳紹宗、陳世明、陳吳鞍心、許慧蘭
      之債權，而交銀嘉義分行係於八十九年十一月間即對債務人許慧蘭所有之系爭
      不動產聲請假扣押之執行，本院執行處即於八十九年十一月二十二日實施假扣
      押執行而予併案查封，早於被告本件聲請強制執行，上開假扣押執行查封後，
      在本件執行前，足以確保本件強制執行之順利進行，上開執行費用雖非屬若無
      此費用支出，強制執行程序不能開始或續行，惟該費用係以保全債務人之責任
      財產，依修正後強制執行法第二十九條第二項將「取得執行名義之費用」改為
      「其他為債權人共同利益而支出之費用」之本義，自不以本案執行程序所支出
      者為限，上開費用核屬有利於全體債權人之共益費用，依上開規定，自應將之
      列入優先受償順序，且法無「執行費得於他案主張優先受償而未主張，即不得
      再列入分配或主張優先受償」之限制，被告抗辯：原告未於本院九十年度執字
      第二二二二六號強制執行事件中主張假扣押執行費全數受償，不得再於本件主
      張優先受償云云，洵屬無據，而不可採。
（二）關於原告於被告實施拍賣抵押物之程序主張優先受償其假扣押執行費，是否權
      利濫用：
　　1.按「設有普通債權人甲，於取得執行名義後聲請法院將債務人設定有抵押債務
　　　之土地查封拍賣，嗣並有他普通債權人乙、丙、丁等人依據執行名義，聲請參
      與分配，此時甲、乙、丙、丁等人之聲請強制執行取得執行名義之費用，有否
      優先於抵押權人之債權受償之權利，此種情形依強制執行法第二十九條、第七
      十四條規定，並未限制普通債權之取得執行名義費用，及聲請強制執行費用，
      不得對抵押債權優先受償之情形言，應採積極說，至於各該費用優先受償後，
      抵押權能否受償，在所不問」，最高法院五十七年三月十二日五十七年度第一
      次民、刑庭總會決議著有明文，查原告所支出上開共益之假扣押執行費用，依
      強制執行法第二十九條第二項規定，既得優先受償，再依同法第七十四條規定
      ，亦優先於其他債權人之債權受償，而其他債權人之債權，是普通債權？抑抵
      押債權？尚非所問，揆諸上開說，上揭共益執行費用，自得優先於被告抵押債
      權受償，殊無疑義。
    2.又按「權利之行使，是否以損害他人為主要目的，應就權利人因權利行使所能
      取得之利益，與他人及國家社會因其權利行使所受損失，比較衡量以定之，倘
      權利之行使，自己所得利益極少，而他人及國家社會所受之損失甚大者，非不
      得視為以損害他人為主要目的，此乃權利社會化之基本內涵所必然之解釋」（
      最高法院七十一年台上字第七三七號判例參照）。查原告債權之讓與人交銀嘉
      義分行有本金三億零二百三十萬四千四百二十四元及利息、違約金元之假扣押
      債權，此有上開假扣押裁定在卷可考，而交銀嘉義分行係於被告聲請本件強制
      執行前實施假扣押之執行，殊難認渠於實施假扣押執行後，被告必聲請本案之
      強制執行，渠就其權利之行使與保全，並未損及國家、社會之利益，雖被告因
      原告假扣押執行費用之分配將使被告受有高達二千八百餘萬元之債權未能受償
      ，惟原告債權讓予人交銀嘉義分行聲請假扣押之執行，乃為高達三億餘元之求
      償，所能取得之利益自非極少，渠債權甚高於被告，又渠行使權利時尚不能預
      見被告將來之本案執行，衡酌兩造損益，並無相差甚大之情形，核屬正當權利
      之行使，揆諸上揭判例意旨，原告就其支出之執行費用參與分配，尚不悖於誠
      信原則，亦無權利濫用之可言。
五、綜上所述，本件被告抗辯原告受讓訴外人交銀嘉義分行所支出系爭假扣押執行費
    用非屬執行共益費用，不應優先受償，於法無據，應不足採。原告請求將本院九
    十一年度執字第八三五五號拍賣抵押物強制執行事件，就執行債務人許慧蘭不動
    產所得金額新台幣壹仟陸佰貳拾壹萬元，於民國九十三年三月十八日所作成、分
    配期日為民國九十三年四月二十三日上午十一時之分配表應更正如附件所示，為
    有理由，應予准許。
六、兩造其餘攻擊防禦方法及其他未經援用之證據，經斟酌尚無礙於本院前述之認定
    ，無一一論究之必要。
七、據上論結，本件原告之訴為有理由，依民事訴訟法第七十八條，判決如主文。
中　　　華　　　民　　　國　　九十三　　年　　　十一　　月　　十二　　　日
                                臺灣臺南地方法院民事第二庭
~B法　　　官　李杭倫
右為正本係照原本作成
如對本判決上訴，須於判決送達後廿日內向本院提出上訴狀
中　　　華　　　民　　　國　　九十三　　年　　　十一　　月　　十二　　　日
~B法院書記官　鄭佩玉
